---
title: "Introduction à Python 🐍"
subtitle: "Variables et opérations de base"
output:
  learnr::tutorial
runtime: shiny_prerendered
---

```{r setup, include=FALSE}
library(learnr)
knitr::opts_chunk$set(echo = FALSE)
```

## Consignes

### Exécution de code

Dans chacune des parties de ce tutoriel, vous serez amené à écrire de petites séquences de code. Vous pouvez tester l'exécution du code au moyen du bouton *Run Code*.

### Solutions

Pour de nombreuses séquences, une solution est proposée. Il est possible que votre code ne corresponde pas exactement à la solution, vous devriez cependant arriver au même résultat en exécutant le code de la solution. Essayez si vous avez un doute !

### Questionnaires

Après chaque partie du tutoriel, quelques questions à choix multiples vous permettent de vérifier vos connaissances. Pour certaines questions vous pouvez revenir aux exercices et utiliser une des zones de code pour expérimenter 😉

## Introduction {data-progressive=TRUE}

### Attribuer une valeur

Créez une variable intitulée `boa` qui contient la chaine de caractères `constrictor`. Vérifiez que la variable `boa` contient bien la valeur que vous lui avez attribuée.

```{python boa_constrictor, exercise = TRUE, exercise.lines = 2}

```

```{python boa_constrictor-solution}
boa = "constrictor"
boa
```

### Attribuer des valeurs

Sur **une seule ligne**, créez une variable `pi` et une variable `repi` contenant chacune le nombre réel `3.14`. Vérifier que les deux variables contiennent bien la valeur `3.14`.

```{python pi_et_repi, exercise = TRUE, exercise.lines = 3}

```

```{python pi_et_repi-solution}
pi = repi = 3.14
pi
repi
```

Toujours sur **une seule ligne**, créez une variable `pi` contenant le nombre `3.14` et une variable `py` contenant la chaine de caractère `thon`. Vérifier pour chacune de ces variables qu'elles contiennent bien la bonne valeur.

```{python pi_et_thon, exercise = TRUE, exercise.lines = 3}

```

```{python pi_et_thon-solution}
pi, py = 3.14, "thon"
pi
py
```

## Quelques questions {data-progressive=TRUE}

### Conventions

```{r var_naming_quiz, echo = FALSE}
quiz(
  caption = "Les bonnes pratiques",
  question("Lesquelles de ces variables ne sont **pas valables** dans Python ?",
       random_answer_order = TRUE, allow_retry = TRUE,
       incorrect = "C'est malheureusement faux.", correct = "Super !",
       answer("`3mousquetaires`", correct = TRUE),
       answer("`_3mousquetaires`"),
       answer("`trois_mousquetaires`"),
       answer("`trois-mousquetaires`", correct = TRUE)
  ),
  
  question("Laquelle de ces variables utilise la convention du snake case ?",
       random_answer_order = TRUE, allow_retry = TRUE,
       incorrect = "C'est malheureusement faux.", correct = "Excellent !",
       answer("`snake_case`", correct = TRUE),
       answer("`Snake_Case`"),
       answer("`snakeCase`"),
       answer("`SnakeCase`")
  )
)
```

### Attribution

```{r var_attribution_quiz, echo = FALSE}
quiz(
  caption = "",
  question("Parmi les symboles ci-dessous, lesquels sont utilisés dans un langage de programmation pour assigner une valeur à une variable ? Sélectionnez toutes les possibilités.",
       random_answer_order = TRUE, allow_retry = TRUE,
       incorrect = "C'est malheureusement faux.", correct = "Bravo !",
       answer("`<-`", correct = TRUE),
       answer("`=`", correct = TRUE),
       answer("`:=`", correct = TRUE),
       answer("`%`")
  ),
  
  question("Laquelle de ces propositions attribue la valeur `123` aux variables `x` **et** `y`",
       random_answer_order = TRUE, allow_retry = TRUE,
       incorrect = "C'est malheureusement faux.", correct = "Félicitation !",
       answer("`x = 123`"),
       answer("`y = 123`"),
       answer("`x = y <- 123`"),
       answer("`x = y = 123`", correct = TRUE)
  )
)
```

### Manipulation

```{r var_manipulation_quiz, echo = FALSE}
quiz(
  caption = "",
  question("Laquelle des fonctions ci-dessous permet de connaitre le type de données que contient une variable ?",
       random_answer_order = TRUE, allow_retry = TRUE,
       incorrect = "C'est malheureusement faux.", correct = "Top !",
       answer("`type()`", correct = TRUE),
       answer("`class()`"),
       answer("`typeof()`"),
       answer("`vartype()`")
  ),
  
  question("Laquelle des fonctions ci-dessous permet de supprimer une variable ?",
       random_answer_order = TRUE, allow_retry = TRUE,
       incorrect = "C'est malheureusement faux.", correct = "Parfait !",
       answer("`del()`", correct = TRUE),
       answer("`suppr()`"),
       answer("`delete()`"),
       answer("`poubelle()`")
  )
)
```

## Chiffres {data-progressive=TRUE}

### Opération simple

En utilisant la variable `pi` pour $\pi$, faites le calcul suivant : $\pi - \frac{4}{3\pi}$

```{python simple_math-prepare}
pi = 3.1415926535897932384626433832795028841971693993751058209749445923
```

```{python simple_math, exercise = TRUE, exercise.lines = 1, exercise.setup = "simple_math-prepare"}

```

```{r simple_math_quiz, echo = FALSE}
question("Le résultat est (arrondissez à la 3<sup>e</sup> décimale)…",
  random_answer_order = TRUE, allow_retry = TRUE,
  incorrect = "C'est malheureusement faux.", correct = "Exact !",
  answer("1.618"),
  answer("2.141"),
  answer("2.717", correct = TRUE),
  answer("3.1415")
)
```

### Nombre réel

Attribuez à la variable `nombre_reel` la valeur `1` et faites en sorte que le type de la variable soit un nombre réel. Vérifiez le contenu de votre variable et son type.

```{python floating_integer, exercise = TRUE, exercise.lines = 3}

```

```{python floating_integer-solution}
nombre_reel = 1.
nombre_reel
type(nombre_reel)
```

### Variable mystère

Le bloc ci-dessous a une variable `mystere` déjà définie. Trouvez le type cette variable.

```{python number_type-prepare}
mystere = 1.
```

```{python number_type, exercise = TRUE, exercise.lines = 1, exercise.setup = "number_type-prepare"}

```

```{r number_type_quiz, echo = FALSE}
question("La variable `mystere` est de type…",
  random_answer_order = TRUE, allow_retry = TRUE,
  incorrect = "C'est malheureusement faux.", correct = "Bien joué !",
  answer("*int*"),
  answer("*float*", correct = TRUE),
  answer("*str*"),
  answer("*bool*")
)
```

### Division mystère

Le bloc ci-dessous a deux variables mystères (`mystere_1` et `mystere_2`). Calculez le résultat de la division de `mystere_1` par `mystere_2`.

```{python golden_mystery-prepare}
import math
mystere_1 = round(1 + math.sqrt(5), 3)
mystere_2 = 2
```

```{python golden_mystery, exercise = TRUE, exercise.lines = 1, exercise.setup = "golden_mystery-prepare"}

```

```{r golden_mystery_quiz, echo = FALSE}
question("Le résultat de la division est…",
  random_answer_order = FALSE, allow_retry = TRUE,
  incorrect = "C'est malheureusement faux.", correct = "Bien joué !",
  answer("$1.0$"),
  answer("$1.414$"),
  answer("$1.618$", correct = TRUE),
  answer("$3.1415$")
)
```

## Quelques questions {data-progressive=TRUE}

### Opérations numériques

```{r number_power_quiz, echo = FALSE}
quiz(
  caption = "Calculs avec Python",
  question("Lequel des ces opérateurs permet de mettre à la puissance dans Python ?",
       random_answer_order = FALSE, allow_retry = TRUE,
       incorrect = "C'est malheureusement faux.", correct = "Super !",
       answer("`^`"),
       answer("`^^`"),
       answer("`*`"),
       answer("`**`", correct = TRUE)
  ),
  
  question("Lequel de ces opérateurs permet de multiplier dans Python ?",
       random_answer_order = FALSE, allow_retry = TRUE,
       incorrect = "C'est malheureusement faux.", correct = "Parfait !",
       answer("`#`"),
       answer("`%`"),
       answer("`&`"),
       answer("`*`", correct = TRUE)
  ),
  
  question("Lequel de ces opérateurs permet d'obtenir le modulo dans Python ?",
       random_answer_order = FALSE, allow_retry = TRUE,
       incorrect = "C'est malheureusement faux.", correct = "Excellent !",
       answer("`#`"),
       answer("`%`", correct = TRUE),
       answer("`&`"),
       answer("`§`")
  )
)
```

### Conversions numériques

```{r number_conversion_quiz, echo = FALSE}
quiz(
  caption = "D'un type à un autre…",
  question("Laquelle de ces fonctions vous permet d'obtenir un nombre réel à partir d'un nombre entier ?",
       random_answer_order = FALSE, allow_retry = TRUE,
       incorrect = "C'est malheureusement faux.", correct = "Bravo !",
       answer("`flo()`"),
       answer("`float()`", correct = TRUE),
       answer("`floating()`"),
       answer("`floating_number()`")
  ),
  
  question("Que est le résultat de la conversion suivante : `int(3.14)` ?",
       random_answer_order = FALSE, allow_retry = TRUE,
       incorrect = "C'est malheureusement faux.", correct = "Brilliant !",
       answer("`3`", correct = TRUE),
       answer("`3.1`"),
       answer("`3.14`"),
       answer("`4`")
  )
)
```

## Chaines de caractères {data-progressive=TRUE}

### Opération simple

Créez une variable `texte` contenant la chaine de caractère `Je m'appelle` et une variable `prenom` avec votre prénom. Combinez ces deux variables pour former une phrase. 

```{python my_name, exercise = TRUE, exercise.lines = 3}

```

```{python my_name-solution}
texte, prenom = "Je m'appelle", "Alfred"
texte + " " + prenom + "."
```

### Séquence mystère

Le bloc ci-dessous contient trois variables mystères (`mystere_1`, `mystere_2` et `mystere_3`). Assemblez ces trois variables.

```{python mystery_sequence-prepare}
mystere_1 = "banane"
mystere_2 = "pomme"
mystere_3 = "fraise"
```

```{python mystery_sequence, exercise = TRUE, exercise.lines = 1, exercise.setup = "golden_mystery-prepare"}

```

```{python mystery_sequence-solution}
mystere_1 + " " + mystere_2 + " " + mystere_3
```

```{r mystery_sequence_quiz, echo = FALSE}
question("La séquence obtenue est…",
  random_answer_order = FALSE, allow_retry = TRUE,
  incorrect = "C'est malheureusement faux.", correct = "Exact !",
  answer("banane pomme fraise", correct = TRUE),
  answer("banane fraise pomme"),
  answer("pomme banane fraise"),
  answer("fraise pomme banane")
)
```

### Manipulation

Attribuez la phrase `Le python réticulée est un serpent constricteur.` à la variable `phrase` puis mettez celle-ci tout en majuscules.

```{python reticulate_sentence, exercise = TRUE, exercise.lines = 3}

```

```{python reticulate_sentence-solution}
phrase = "Le python réticulée est un serpent constricteur."
phrase.upper()
```

## Quelques questions {data-progressive=TRUE}

### Conversions de chaines de caractères

```{r string_conversion_quiz, echo = FALSE}
quiz(
  caption = "D'un type à un autre…",
  question("Vous souhaitez transformer le résultat d'une opération mathématique stockée dans la variable `resultat` en texte. Quelle fonction vous permet d'y parvenir ?",
       random_answer_order = FALSE, allow_retry = TRUE,
       incorrect = "C'est malheureusement faux.", correct = "Parfait !",
       answer("`str(resultat)`", correct = TRUE),
       answer("`txt(resultat)`"),
       answer("`texte(resultat)`"),
       answer("`char(resultat)`")
  ),
  
  question("En utilisant la bonne fonction de conversion, vous transformez `3.14` en chaine de caractère. Comment cela s'affichera-t-il ?",
       random_answer_order = FALSE, allow_retry = TRUE,
       incorrect = "C'est malheureusement faux.", correct = "Excellent !",
       answer("`'3.14'`", correct = TRUE),
       answer("`3.14`"),
       answer("`'3'`"),
       answer("`3`")
  )
)
```

### Transorfmation de chaines de caractères

```{r conversion_quiz, echo = FALSE}
quiz(
  caption = "",
  question("La variable `phrase` contient du texte. Vous souhaitez afficher cette phrase tout en miniscule. Quelle commande vous permet d'y arriver ?",
       random_answer_order = FALSE, allow_retry = TRUE,
       incorrect = "C'est malheureusement faux.", correct = "Super !",
       answer("`min(phrase)`"),
       answer("`lower(phrase)`"),
       answer("`phrase.min()`"),
       answer("`phrase.lower()`", correct = TRUE)
  )
)
```
