---
title: "Introduction à Python 🐍"
subtitle: "Variables et opérations de base"
author: "Pascal Burkhard"
institute: "LDDR 2020-2021"
output:
  xaringan::moon_reader:
    css: [default, metropolis, metropolis-fonts, personal.css]
    lib_dir: libs
    nature:
      ratio: 16:9
      highlightStyle: github
      highlightLines: true
      countIncrementalSlides: false
---

```{r setup, include=FALSE}
library(xaringanthemer)
library(flair)
options(htmltools.dir.version = FALSE)
style_extra_css(
  css = list(
    ".remark-slide-content" = list("padding-left" = "80px", "padding-right" = "80px"),
    ".remark-code" = list("background" = "#dedede !important"),
    ".remark-code-line" = list("color" = "#00496f"),
    ".remark-inline-code" = list("background" = "#dedede !important")
  ),
  outfile = "personal.css",
  append = FALSE,
  heading = "Extra CSS"
)
```

```{r, load_refs, include=FALSE, cache=FALSE}
library(RefManageR)
BibOptions(check.entries = FALSE,
           bib.style = "authoryear",
           cite.style = "alphabetic",
           style = "markdown",
           hyperlink = FALSE,
           dashed = FALSE)
bibliography <- ReadBib("./bibliography.bib", check = FALSE)
NoCite(
  bibliography,
  c("downey_think_2012", "shaw_learn_2017", "mueller_beginning_2018")
)
```

# Variables – fonctionnement et utilité

Dans un programme informatique, une *variable* permet de stocker un *résultat* durant l'exécution du programme. On pourra ainsi accéder à ce résultat en utilisant le *nom* de la *variable*.

--

Une *variable* est en principe, par définition même du mot, modifiable. Lorsqu'on ne peut modifier le contenu d'une *variable* on parle de *constante*. Certains langages de programmation ne font pas cette distinction. Dans Python il n'existe pas de *constante*.

--

Le programme va associer un certain nombre d'informations à une variable, par exemple:
- son nom
- son type (sa *class* dans Python)
- son adresse (mémoire)
- sa portée
- …

---

# Variables – conseils et bonnes pratiques

<blockquote>
<em>There are only two hard things in Computer Science: cache invalidation and naming things.</em><br />
— Phil Karlton<sup>1</sup>
</blockquote>

Dans Python, un nom de variable peut contenir des caractères alphanumériques (`a-z`, `A-Z` et `0-9`) ainsi que le caractère spécial *tiret bas* (`_`). Les variables sont sensible à la casse (i.e. majuscule et minuscule ne sont pas équivalent).

.center[⚠️ **un nom de variable ne peut pas commencer par un chiffre !**]

--

Lorsque vous écrivez un programme, pensez toujours à la lisibilité de votre code. Que ce soit pour vous ou quelqu'un d'autre !

C'est particulièrement important lorsque vous nommez des *variables* ou des *fonctions*. Pour une variable, son nom devrait refléter son contenu. Par exemple : si votre variable contient une liste de fruits, appelez-la `liste_fruits` et non pas `lf`.

.footnote[
[1] https://www.karlton.org/2017/12/naming-things-hard/
]

---

# Variables – conseils et bonnes pratiques

Il existe plusieurs *conventions* pour le nom des variables :
- Snake case 🐍 (utilisé dans le cadre de ce cours) :</br>`ma_super_longue_variable = 123`</br>
- Camel case 🐫 :</br>`maSuperLongueVariable = 123`</br>
- Pascal case 👤 :</br>`MaSuperLongueVariable = 123`</br>
- Kebab case 🥙 (⚠️ incompatible avec Python car utilise des traits d'union) :</br>`ma-super-longue-variable = 123`

Essayez d'être cohérent dans vos programmes et utilisez toujours la même convention.

---

# Variables – attribuer une valeur

La plupart des langages de programmation utilisent le signe égal `=` pour attribuer une valeur à une variable. Il existe cependant certains langages qui possèdent d'autres méthodes pour l'attribution d'une valeur à une variable comme par exemple :
- ALGOL et PASCAL : `variable := 123`
- R : `variable <- 123`
- Magick : `variable << 123`

--

Python utilise le signe `=` pour l'attribution d'une valeur à une variable :

```{python assignement}
variable = 123

variable
```

---

# Variables – attribuer une valeur

Il est également possible d'attribuer une valeur à plusieurs variables en même temps :

```{python assignement_multiple}
variable_1 = variable_2 = 123

variable_1
variable_2
```

---

# Variables – attribuer une valeur

Ou d'attribuer différentes valeurs à plusieurs variables en même temps :

```{python assignement_multiple_split, include = F}
variable_3, variable_4 = 123, 456

variable_3
variable_4
```

```{r, echo = FALSE}
decorate("assignement_multiple_split") %>% 
  flair_rx("variable_3|123", background = "#ad8cae") %>% 
  flair_rx("variable_4|456", background = "#4f93b8")
```

---

# Variables – suppression

Pour supprimer une variable définie précédemment, on peut utiliser une fonction appelée `del()`

```{python delete_variable}
variable = 123
variable
del(variable)
```
Si on cherchait à accéder au contenu de `variable` après sa suppression, Python retournerait une erreur comme nous le verrons plus loin.

---

# Variables – types de données

Python connait de nombreux types de variables différentes. Quelques exemples de type de données que nous serons amené à utiliser :
- **nombres**
  - **nombres entiers** (*integer* ou *int*)
  - **nombres réels** (*float*)
  - nombres complexes (*complex*)
- **chaines de caractère** (*string* ou *str*)
- listes (*list*)
- tuples (*tuple*)
- dictionaires (*dict*)
- booléens (*bool*)

Nous nous concentrerons dans un premier temps sur les éléments en **gras** de cette liste.

---

# La fonction *type()*

Dans Python, lorsqu'on souhaite connaitre le type d'une variable on peut utiliser la fonction `type()`. Cette fonction nous indique de quelle *class* (i.e. type de données) la variable est. Python utilise des raccourcis tels que `str` pour *string* ou `int` pour *integer*.

```{python type_function}
variable_integer = 123
type(variable_integer)
variable_string = "abc"
type(variable_string)
variable_float = 1.23
type(variable_float)
```

---

# Variables – types de données

Une variable dans Python a toujours un attribut *class*. Une variable peut cependant changer de type en fonction de son contenu. Par exemple :

```{python type_change, include = F}
variable_modif = 123
type(variable_modif)
variable_modif = "abc"
type(variable_modif)
```

```{r, echo = F}
decorate("type_change") %>% 
  flair("variable_modif", background = "#ad8cae")
```

---

# Variables - nombres

Parmi les variables numériques, on retrouve notamment les nombres entiers (*integer*) et les nombres réels (*float*).

Lorsqu'on attribue un nombre à une variable, Python détermine s'il s'agit d'un nombre entier, ou d'un nombre réel. On peut forcer le type *nombre réel* en rajoutant un point (`.`) après un nombre entier.

```{python integer_float, include = F}
variable_int = 1
variable_float = 1.

type(variable_int)
type(variable_float)
```

```{r, echo = F}
decorate("integer_float") %>% 
  flair(".", background = "#ad8cae")
```

---

# Nombres - opérations de base

Python proposes des *opérateurs* qui permettent la manipulation simple de différents nombres, entres autres :
- `+` pour l'addition et `-` pour la soustraction
- `*` pour la multiplication et `/` pour la division
- `**` pour les puissances
- `%` pour le modulo

Exemples:

```{python number_operations}
1 + 1
3 * 4
2 ** 2
```

---

# Nombres - opérations de base

On peut effectuer une opération numérique et en attribuer le résultat à une variable. On peut également mélanger variables et chiffres dans une opération.

```{python number_operations_mixed}
resultat_1 = 32 * 8
resultat_1
resultat_2 = resultat_1 / 4
resultat_2
```

Les parenthèses peuvent influencer la priorité des opérations.

```{python number_operations_priority}
resultat_3 = (2 + 3) * 5
resultat_3
```



---

# Nombres - opérations de base

Et on peut effectuer des opérations uniquement avec des variables numériques.

```{python number_operations_on_variables}
variable_1 = 8
variable_2 = 2
variable_3 = 1

variable_1 - variable_2
variable_1 * variable_2 + variable_3
variable_1 ** variable_2
```

---

# Variables - chaines de caractères

Pour indiquer à Python qu'on souhaite stocker une chaine de caractère, on met le texte entre guillemets (`"`) ou entre apostrophes (`'`).

```{python type_string, include = F}
variable_texte_1 = "Ceci est une phrase"
variable_texte_2 = 'Et cela est aussi une phrase'

type(variable_texte_1)
type(variable_texte_2)
```

```{r, echo = F}
decorate("type_string") %>% 
  flair_rx(r"("|')", background = "#ad8cae")
```

---

# Variables - chaines de caractères

Lorsqu'une phrase contient des guillemets ou des apostrophes, on peut utiliser l'autre caractère pour indiquer qu'il s'agit d'une chaine de caractère. Si une phrase devait contenir les deux, le caractère `\` permet d'*échapper* (i.e. d'annuler) un apostrophe ou un guillemet.

```{python type_string_escaped, include = F}
variable_texte_1 = "Il fera beau aujourd'hui."
variable_texte_2 = "Mais il faut s'attendre à quelques \"petits\" nuages."

variable_texte_1
variable_texte_2
```

```{r, echo = F}
decorate("type_string_escaped") %>% 
  flair("'", background = "#ad8cae") %>% 
  flair_rx(r"(\\")", background = "#ad8cae")
```

---

# Chaines de caractères - opérations de base

Les chaines de caractères se comportent comme des listes. Un type que données que nous approfondirons plus tard. Voici cependant quelques *opérations* que l'ont peut effectuer avec des chaines de caractères :
- `+` permet d'*assembler* des chaines de caractères
- `*` permet de répéter un nombre de fois (doit être un nombre entier)

```{python string_operations}
"abc" + "cde"
"abc" * 2
```

---

# Chaines de caractères - opérations de base

En plus des opérations de base, une variable de *class* `str` possède un certain nombre de *méthodes* (des fonctions qui permettent d'effectuer des opérations sur cette variable).

```{python string_methods}
variable_texte = "L'hiver va être froid."
variable_texte
variable_texte.upper()
variable_texte.lower()
```

---

# Variables - conversion

Lorsqu'on souhaite convertir une variable d'un type à un autre, il faut utiliser une fonction de conversion. Python propose des fonctions pour chaque type de données. En voici quelques exemples :
- `int()` permet de convertir en nombre entier
- `float()` permet de convertir en nombre réel
- `str()` permet de convertir en chaine de caractère

```{python conversion}
int("123")
float(123)
str(123)
```


---

# Erreurs

Lorsqu'on essaye d'effectuer des opérations qui ne sont pas possible sur des variables, Python affichera des messages d'erreur. Voici quelque messages d'erreurs que vous pourriez rencontrer.

```{python errors, error = T}
variable_inexistante

variable_nombre = 123
variable_nombre.upper()
```

---

# Erreurs

```{python errors_2, error = T}
variable_texte = "abc"
variable_texte + variable_nombre
int(variable_texte)
```

---

# Références

```{r refs, echo=FALSE, results="asis"}
PrintBibliography(bibliography)
```
